ACORDAO-COMPLETO-2419823

ACÓRDÃO 8621/2020 ATA 27/2020 - PRIMEIRA CÂMARA

VISTOS, relatados e discutidos estes autos de embargos de declaração opostos por Ricardo Leyser Gonçalves em face do Acórdão 5481/2020-TCU-Primeira Câmara;
ACORDAM os Ministros do Tribunal de Contas da União, reunidos em sessão da 1ª Câmara, ante as razões expostas pelo relator, em:
9.1. conhecer dos embargos de declaração para, no mérito, rejeitá-los, com fundamento nos artigos 32, inciso II, e 34 da Lei 8.443/1992;
9.2. dar ciência desta deliberação ao embargante e aos demais responsáveis.

Embargos de declaração em tomada de contas especial.

Primeira Câmara

Ministério da Defesa - COMANDO DO EXÉRCITO (VINCULADOR); Ministério do Esporte (extinta).

3. Interessados/Responsáveis/Recorrentes:
3.1. Interessado: Alto Comando do Exército 
3.2. Responsáveis: Construções e Comércio Camargo Correa S/A (61.522.512/0001-02); Engesolo Engenharia Ltda. (17.376.138/0001-92); Ivan Carlos Alves de Mello (XXX.651.127-XX); Luiz Custódio Orro de Freitas (XXX.191.441-XX); Ricardo Leyser Goncalves (XXX.077.518-XX)
3.3. Recorrentes: Ricardo Leyser Goncalves (XXX.077.518-XX); Construções e Comércio Camargo Correa S/A (61.522.512/0001-02).

13.1. Ministros presentes: Benjamin Zymler (na Presidência), Walton Alencar Rodrigues (Relator), Bruno Dantas e Vital do Rêgo.
13.2. Ministro-Substituto presente: Weder de Oliveira.

ACORDAO-COMPLETO-2433531

Acórdão 77/2021 - Primeira Câmara

WALTON ALENCAR RODRIGUES

Ministro Walton Alencar Rodrigues.

Trata-se de embargos de declaração interpostos por Ricardo Leyser Gonçalves em face do Acórdão 5481/2020-TCU-Primeira Câmara, por meio do qual, este colegiado julgou suas contas irregulares e aplicou-lhe a multa de R$ 30.000,00.
Esta tomada de contas especial originou-se da conversão da representação TC Processo 016.732/2011-1, determinada pelo Acórdão 4309/2013-TCU-Primeira Câmara, para avaliar as irregularidades no Contrato ME 6/2006, cujo objeto foi a execução das obras do Complexo Esportivo de Deodoro/RJ, com vistas à realização dos Jogos Pan e Parapan-Americanos Rio 2007.
Ricardo Leyser Gonçalves, Secretário Executivo do Comitê de Gestão dos Jogos Pan-americanos, foi multado em razão das seguintes ocorrências: (i) licitação das obras com projeto básico deficiente, contrariando o art. 6º, inciso IX, da Lei 8.666/1993; (ii) extrapolação do limite de alterações contratuais, em desacordo com o art. 65 da Lei 8.666/1993; e (iii) deficiências na fiscalização do contrato, caracterizadas pela insuficiência de fiscais no início da obra e pela demora em contratar empresa de auxílio à fiscalização.
O embargante alegou duas contradições no Acórdão 5481/2020-TCU-Primeira Câmara.
A primeira contradição diz respeito à imputação, ao embargante, de responsabilidade pela licitação com projeto básico deficiente, notadamente pela ausência de previsão dos projetos da quadra de hóquei sobre grama e da piscina para o pentatlo moderno.
Aduziu que a definição original dos locais onde seriam realizados os eventos antecedeu a sua nomeação, ocorrida em fevereiro de 2005, e decorreu de decisão tomada pelo Comitê Organizador dos Jogos Pan-americanos Rio 2007 (CO-RIO) , sobre o qual o embargante não detinha ingerência, à época, porque não fazia parte dele.
Acrescentou que essas modalidades somente foram transferidas para o Complexo de Deodoro após a contratação da empresa projetista, de modo que o documento por ela apresentado não previa os campos de hóquei sobre a grama e a piscina de pentatlo moderno.
Ademais, a licitação para elaboração dos projetos ocorreu em 16/11/2004, quando o Ministério do Esporte publicou o aviso para a concorrência 1/2004; antes, portanto, do seu ingresso na função de secretário-executivo do Comitê de Gestão dos Jogos Pan-Americanos.
Requereu seja sanada a contradição no acórdão embargado, a fim de que se reconheça que o embargante não participou da decisão de as modalidades de hóquei e pentatlo ocorrerem fora do complexo de Deodoro e, portanto, não pode ser responsabilizado pela falha de planejamento neste ponto. 
Como a ausência de projetos da quadra de hóquei sobre grama e da piscina de pentatlo moderno foi a causa das falhas no planejamento e da licitação das obras com projeto básico deficiente, o que levou, posteriormente, às modificações do objeto pactuado e à extrapolação do limite de alterações contratuais, solicitou seja afastada também sua responsabilidade por estas questões.
A segunda contradição alegada se refere à responsabilização pela demora na contratação de empresa supervisora. 
Propugnou que, na condição de secretário-executivo do Comitê de Gestão dos Jogos Pan-Americanos, não era atribuição sua convocar licitação para contratar empresa supervisora da execução das obras, cabendo esse mister à Subsecretaria de Planejamento, Orçamento e Administração do Ministério do Esporte, que foi a signatária do Contrato 35/2006. Portanto, o embargante não pode ser responsabilizado pela demora na contratação de empresa supervisora.
Ante o exposto, requereu o acolhimento dos embargos de declaração com efeitos infringentes para que seja alterado o mérito do acórdão impugnado, afastando-lhe a responsabilidade pelas irregularidades imputadas.

Fabio Franklin Amaral (51.324/OAB-DF), Luís Justiniano de Arantes Fernandes (119.324/OAB-SP), Eduardo Stênio Silva Sousa (20.327/OAB-DF); Edgard Hermelino Leite Junior (92114/OAB-SP); Luciano Henriques de Castro (40.744/OAB-MG); Danilo Cezar Aguiar de Souza; Diego Ricardo Marques (30782/OAB-DF) e outros.

Procurador Marinus Eduardo De Vries Marsico.

TOMADA DE CONTAS ESPECIAL. IRREGULARIDADES NA EXECUÇÃO DAS OBRAS DO COMPLEXO ESPORTIVO DEODORO, NO RIO DE JANEIRO, PARA REALIZAÇÃO DOS JOGOS PAN-AMERICANOS RIO 2007. PROJETO BÁSICO INADEQUADO, ALTERAÇÕES CONTRATUAIS ALÉM DO LIMITE PERMITIDO POR LEI, FALHAS DE FISCALIZAÇÃO E SUPERFATURAMENTO. CITAÇÕES E AUDIÊNCIAS. CONTAS IRREGULARES DE TODOS OS RESPONSÁVEIS. DÉBITO SOLIDÁRIO DO FISCAL DO CONTRATO E DAS EMPRESAS CONTRATADAS. MULTAS. EMBARGOS DE DECLARAÇÃO. CONHECIMENTO. AUSÊNCIA DE CONTRADIÇÕES, OMISSÕES E OBSCURIDADES. NEGATIVA DE PROVIMENTO.

TOMADA DE CONTAS ESPECIAL (TCE)

Secretaria de Fiscalização de Infraestrutura Urbana (SeinfraUrb).

Trata-se de embargos de declaração opostos por Ricardo Leyser Gonçalves em face do Acórdão 5481/2020-TCU-Primeira Câmara, por meio do qual, este colegiado julgou suas contas irregulares e aplicou-lhe a multa prevista no art. 58 da Lei 8.443/1992, no valor de R$ 30.000,00.
A tomada de contas especial foi autuada para avaliar as irregularidades no Contrato ME 6/2006, cujo objeto foi a execução das obras do Complexo Esportivo de Deodoro/RJ, com vistas à realização dos Jogos Pan e Parapan-Americanos Rio 2007.
Ricardo Leyser Gonçalves, Secretário Executivo do Comitê de Gestão dos Jogos Pan-americanos, foi multado em razão das seguintes ocorrências: (i) licitação das obras com projeto básico deficiente, contrariando o art. 6º, inciso IX, da Lei 8.666/1993; (ii) extrapolação do limite de alterações contratuais, em desacordo com o art. 65 da Lei 8.666/1993; e (iii) deficiências na fiscalização do contrato, caracterizadas pela insuficiência de fiscais no início da obra e pela demora em contratar empresa de auxílio à fiscalização.
O embargante alegou duas contradições no Acórdão 5481/2020-TCU-Primeira Câmara.
A primeira contradição diz respeito à imputação, a ele, de responsabilidade pela licitação com projeto básico deficiente, notadamente pela ausência de previsão dos projetos da quadra de hóquei sobre grama e da piscina para o pentatlo moderno.
Aduziu que a definição original dos locais onde seriam realizados os eventos antecedeu a sua nomeação, ocorrida em fevereiro de 2005, e decorreu de decisão tomada pelo Comitê Organizador dos Jogos Pan-americanos Rio 2007 (CO-RIO) , sobre o qual o embargante não detinha ingerência, à época, porque não fazia parte dele.
Acrescentou que as mencionadas modalidades somente foram transferidas para o Complexo de Deodoro após a contratação da empresa projetista, de modo que o documento por ela apresentado não previa os campos de hóquei sobre a grama e a piscina de pentatlo moderno.
Ademais, a licitação para elaboração dos projetos ocorreu em 16/11/2004, quando o Ministério do Esporte publicou o aviso para a concorrência 1/2004; antes, portanto, do seu ingresso na função de secretário-executivo do Comitê de Gestão dos Jogos Pan-Americanos.
Requereu seja sanada a contradição no acórdão embargado, a fim de que se reconheça que o embargante não participou da decisão de as modalidades de hóquei e pentatlo ocorrerem fora do complexo de Deodoro e, portanto, não pode ser responsabilizado pela falha de planejamento neste ponto. 
Como a ausência de projetos da quadra de hóquei sobre grama e da piscina de pentatlo moderno foi a causa das falhas no planejamento e da licitação das obras com projeto básico deficiente, o que levou, posteriormente, às modificações do objeto pactuado e à extrapolação do limite de alterações contratuais, solicitou seja afastada também sua responsabilidade por estas questões.
A segunda contradição alegada se refere à responsabilização pela demora na contratação de empresa supervisora.
Propugnou que, na condição de secretário-executivo do Comitê de Gestão dos Jogos Pan-Americanos, não era atribuição sua convocar licitação para contratar empresa supervisora da execução das obras, cabendo esse mister à Subsecretaria de Planejamento, Orçamento e Administração do Ministério do Esporte, que foi a signatária do Contrato 35/2006. Portanto, o embargante não pode ser responsabilizado pela demora na contratação da empresa supervisora.
Requereu o acolhimento dos embargos de declaração com efeitos infringentes para que seja alterado o mérito do acórdão impugnado, afastando-lhe a responsabilidade pelas irregularidades imputadas.
Conheço dos embargos nos termos do art. 287 do RI/TCU.
Quanto ao mérito, rejeito os declaratórios por não comprovarem a existência de vícios de contradição na decisão embargada.
As alegações do embargante demonstram, em verdade, a intenção de rediscutir o conteúdo probatório e promover nova apreciação dos fatos, o que não cabe em sede de embargos de declaração. 
O relatório e o voto da decisão fustigada enfrentaram os argumentos trazidos pelo responsável, individualizando a respectiva conduta e demonstrando as irregularidades por ele perpetradas na execução da avença.
Ricardo Leyser Gonçalves ingressou no cargo de secretário-executivo do Comitê de Gestão dos Jogos Pan-americanos, em 14/2/2005, e permaneceu até 20/7/2005; foi renomeado em 19/10/2005 e ficou no cargo até o final das obras. Estava, portanto, à frente do Comitê, aproximadamente um ano antes do lançamento do edital que deu origem ao Contrato ME 6/2006 (de execução das obras) , publicado no Diário Oficial da União em 10/2/2006 e, posteriormente, alterado em 23/2/2006.
Conforme o Decreto de 18/7/2003, alterado pelo Decreto de 19/5/2005, eram competências do Comitê de Gestão dos Jogos Pan-americanos, do qual Ricardo Leyser Gonçalves era o secretário-executivo: (i) aprovar e gerenciar o plano estratégico de ações governamentais, articulando-se com os demais níveis de governo, com o Comitê Organizador dos Jogos, com a iniciativa privada e com os governos estrangeiros e organismos internacionais; e (ii) aprovar o planejamento anual dos projetos e atividades que compuserem o programa de apoio às ações governamentais nos Jogos Pan-Americanos de 2007 e acompanhar, supervisionar e avaliar sua execução.
Portanto, o ex-gestor foi responsabilizado com fundamento nas atribuições do Comitê de Gestão dos Jogos Pan-americanos de aprovar o planejamento, os projetos e as atividades, e acompanhar, supervisionar e avaliar a respectiva execução. 
Ademais, o ex-secretário executivo participou ativamente da licitação para contratação da empresa que executou as obras. O certame foi promovido com base em um projeto básico tão precário que ensejou inúmeras alterações contratuais, com supressões de itens que somaram cerca de R$ 73 milhões, e, acréscimos de R$ 114,7 milhões, ao contrato inicialmente pactuado por R$ 76,9 milhões.
Quanto à alegação de que não era sua atribuição promover licitação para contratação de empresa supervisora do contrato de execução das obras, a assertiva do embargante não se coaduna com as atribuições do Comitê de Gestão dos Jogos Pan-americanos já mencionadas. Além disso, o responsável não trouxe aos autos documentos que comprovem suas afirmações.
Ante a ausência das contradições alegadas, nego provimento aos embargos.
Feitas essas considerações, voto pela aprovação da minuta de acordão que submeto ao colegiado.
TCU, Sala das Sessões Ministro Luciano Brandão Alves de Souza, em 11 de agosto de 2020.
WALTON ALENCAR RODRIGUES 
Relator